【裁判字號】    97,消債更,34
【裁判日期】    970930
【裁判案由】    更生事件
【裁判全文】
臺灣板橋地方法院民事裁定            97年度消債更字第34號
聲  請  人  甲○○
上列聲請人依消費者債務清理條例聲請更生事件，本院裁定如下
：
    主      文
聲請駁回。
聲請費用由聲請人負擔。
    理      由
一、按「聲請更生或清算不合程式或不備其他要件者，法院應以
    裁定駁回之，但其情形可以補正者，法院應定期間先命補正
    」，消費者債務清理條例第8 條定有明文；又「債務人對於
    金融機構因消費借貸、自用住宅借款、信用卡或現金卡契約
    而負債務，在聲請更生或清算前，應提出債權人清冊，以書
    面向最大債權金融機構請求協商債務清償方案，並表明共同
    協商之意旨。」、「債務人與金融機構協商成立者，不得聲
    請更生或清算。但因不可歸責於己之事由，致履行顯有重大
    困難者，不在此限。」、「本條例施行前，債務人依金融主
    管機關協調成立之中華民國銀行公會會員，辦理消費金融案
    件無擔保債務協商機制與金融機構成立之協商，準用前項之
    規定。」，亦為同條例第151 條第1 項、第5 項、第6 項所
    分別規定甚明。故無論債務人係依該條例所成立之協商或依
    前開銀行公會債務協商機制所成立之協商，非有不可歸責於
    己之事由，致履行顯有重大困難者，不得聲請更生或清算，
    債務人應受已成立協商之拘束，不得任意毀諾成立之協商，
    債務人於債務清償方案協商成立後，僅得於其後發生情事變
    更，致該協商成立之方案履行有重大困難，且係因不可歸責
    於己之事由所生者為限，始能依上開法條但書之規定聲請更
    生或清算，用以避免債務人任意毀棄已成立之協商，濫用更
    生或清算之裁判上債務清理程序，合先敘明。
二、本件聲請人依消費者債務清理條例聲請更生，其陳述略以：
    聲請人所負債務總額新臺幣（下同）2,295,515 元，別無資
    產，於消費者債務清理條例施行前曾依照中華民國銀行公會
    會員辦理消費金融案件無擔保債務協商機制與最大債權機構
    成立協商，因在協商時，僅有部分債權人參與協商，債權人
    就協商之債權全然未讓步，所達成之協商條件僅對債權人有
    利，未能減低聲請人清償債務之沈重負擔，致在扣除必要生
    活費用後，除無法依協商條件清償外，已無餘額清償未列入
    協商之債權，而無法履行協商條件；聲請人與最大債權銀行
    成立協商之月清償額為21,000元，但聲請人每月固定需支出
    55,028元，聲請人當時收入50,287元，且四處向親友週轉勉
    強應付，後聲請人之父經亞東醫院診斷出心臟有問題，需開
    刀處理醫療費用約30萬元，故聲請人為要支付父親的手術費
    因而毀諾，且聲請人還有一位患有地中海貧血的小孩需照顧
    ，在龐大的負債壓力及銀行高額循環利息，長期入不敷出情
    況下，致聲請人無法持續履行原協議，於96年8 月毀諾，而
    有不可歸責於己致履行顯有重大困難之情形，為此聲請裁定
    准予更生，並提出以每月償還8,959 元，分72期償還之更生
    方案等語。
三、經查：
（一）聲請人於提出本件更生之聲請前，曾於民國95年06月29日
      依金融主管機關協調成立之中華民國銀行公會會員辦理消
      費金融案件無擔保債務協商機制，與最大債權機構復華商
      業銀行股份有限公司達成協商，協商成立條件為自95年8
      月起，分120 期，年利率6%，每月應攤還18,454元，此有
      協議書影本在卷可稽（見本院卷第68頁），則本件聲請人
      所提本件更生之聲請，自須符合上開法條規定之「不可歸
      責於己之事由致履行顯有重大困難」要件，其聲請方屬適
      法。
（二）聲請人主張其因父親患病住院而支出龐大醫療費用，使其
      有不可歸責於自己之事由而不能繼續履行前述與銀行所達
      成之協商內容等情。經本院通知聲請人所陳報之已知債權
      人表示意見結果，各債權金融機構分別以最大債權銀行依
      據銀行公會訂定之規範，參酌債務人提供之收支證明文件
      後，依其每月可負擔之償債金額，訂出債務清償方案之期
      數及利率，經債務人同意並簽署協議書後生效，係經債務
      人行使程序選擇權所為之債務清理契約，債務人應受該成
      立之協議所拘束，又債務人於簽訂該協議時應可預知本身
      所負擔之協商款項之開銷數額，若無法負擔協商金額且認
      為協商條件僅對債權人有利，何以同意協商內容並簽約，
      債務人陳報其平均每月薪資50,287元，應足以負擔其每月
      應繳金額18,454元，且債務人協商時納入之無擔保債權金
      額為1,662,209 元，扣除有擔保債權615,000 元後，其餘
      無擔保債權金額為1,680,515 元，與協商時之金額相差無
      幾，未納入之無擔保債權應不致影響債務人履約，債務人
      如認協商方案履行有其他不適當情形或在履行期間收入或
      收益不如預期，致該方案履行困難，自應仍再循協商途徑
      謀求解決，且在履約期間，如有繳款困難，可向最大債權
      銀行申請兩期之延期繳款，或先繳足50% 之當月款項，剩
      餘款項於下個月繳款時一併補足，應可減緩債務人因情事
      變更所造成之影響，不至於造成立刻毀諾之結果，且債務
      人於協商成立後仍依約繳款13期，未曾申請過延期繳款，
      可見債務人尚具還款能力，債務人於96年10月8 日毀諾後
      ，經債權人與債務人取得聯繫，亦已針對債務人進行強制
      執行程序，但債務人均未與債權人協議還款之意願，卻向
      法院聲請更生，試圖透過法律程序以獲取債務免責之利益
      ，其心態及誠信均屬可議；又債務人任職於三福氣體股份
      有限公司，具有穩定薪資收入，其於95年9 月與債權人土
      地銀行簽立分期償還債務申請書及切結書後，皆履約致96
      年9 月，顯見債務人應尚有償還能力，且債務人至今並無
      重大情事造成支出大增或收入大幅減少，並無因不可歸責
      於己之事由致履行顯有重大困難之情事，倘有一時無法收
      支平衡，應再向銀行申請個別協商一致性方案協商還款；
      故以債務人所提出更生之聲請，不符消費者債務清理條例
      第151 條規定，請依同條例第8條 規定予以駁回各等語。
（三）本件聲請人以其負撫養義務之親屬即其父因罹患心臟疾病
      而住院開刀，支出醫療費用約30萬元，其子患有地中海貧
      血病亦需照顧，而致入不敷出等情，並提出亞東紀念醫院
      醫療費用收據等影本為證據；然查，依聲請人提出之亞東
      紀念醫院醫療費用收據影本及看護費用收據影本等觀之（
      見本院卷第41至45頁，重複者不計），聲請人之父陳坤仁
      係於96年12月間至亞東紀念醫院就診，並於96年12月27日
      起陸續住院治療，共支出醫療費用及看護費用計228,982
      元，此一事實固係聲請人與當時最大債權銀行復華商業銀
      行申請依照中華民國銀行公會會員辦理消費金融案件無擔
      保債務協商機制進行協商成立並簽訂協議書之後所發生之
      事實，但聲請人對於第一商業銀行本尚負有576,522 元之
      有擔保債務，聲請人已於97年5 月7 日全數清償完畢，此
      有第一商業銀行股份有限公司97年7 月16日陳報狀在卷可
      稽（見本院卷第59頁），以聲請人能籌措如此大額現金清
      償有擔保債務，就其所稱於其與其他無擔保債權之債權銀
      行間所成立之協商後，發生不可歸責於己之事由致難以繼
      續履行協商條件之情形一節，即非無疑；至於其子罹患地
      中海貧血病部分則未見聲請人提出任何證據足以證明，且
      此部分情形乃屬聲請人與其他其他無擔保債權之債權銀行
      成立協商前即已存在之事實，此部分乃屬於其前就無擔保
      債權與最大債權銀行復華商業銀行成立協商前業已存在之
      事實，並非於其與最大債權銀行成立協商前後方發生之新
      事實，難以認定其於與債權金融機構成立協商後，始發生
      不可歸責於己之事由，致使其履行協商方案具有重大之困
      難而無法繼續履行之事實，聲請人主張其有不可歸責於己
      之事由而不能繼續履行前已與最大債權銀行成立之協商條
      件一節，尚無可採，其聲請自不符消費者債務清理條例第
      151 條第5 項、第6 項之規定。
四、綜上所述，聲請人依消費者債務清理條例聲請更生，並不合
    法定程式，聲請並不合法，自應以裁定駁回其聲請。另聲請
    人如尚認原協商條件超過其負擔能力，自仍尚得依照中華民
    國銀行公會通知各會員銀行之一致性個別協商方案，與債權
    銀行再次協商調整變更協商內容，以解決聲請人對於金融機
    構所負之債務問題；附此說明。
五、依消費者債務清理條例第8 條、第15條，民事訴訟法第95條
    、第78條，裁定如主文。
中    華    民    國    97    年    9     月    30    日
                  民事第一庭  法  官  許瑞東
上為正本係照原本作成
如不服本裁定，應於裁定送達後10日內，以書狀向本院提出抗告
，並繳納抗告費新臺幣1千元
中    華    民    國    97    年    9     月    30    日
                              書記官  賴玉芬


司法院資訊處製作；財團法人民間司法改革基金會備份。
